【裁判字號】    96,上易,1186
【裁判日期】    970415
【裁判案由】    詐欺
【裁判全文】
臺灣高等法院高雄分院刑事判決        96年度上易字第1186號
上  訴  人  臺灣高雄地方法院檢察署檢察官
被      告  乙○○
選任辯護人  蔡東賢 律師
            吳文淑 律師
被      告  甲○○
選任辯護人  柯尊仁 律師
上列上訴人因被告等詐欺案件，不服臺灣高雄地方法院96年度易
字第1892號中華民國96年10月15日第一審判決（起訴案號：臺灣
高雄地方法院檢察署95年度偵字第28114 號），提起上訴，本院
判決如下：
    主  文
上訴駁回。
    理  由
一、本件公訴意旨略以：蔡瑞東（已死亡，另經原審法院為不受
    理之判決）、乙○○、甲○○分別係得利影視股份有限公司
    （下稱得利公司）負責人、總經理及南區業務副理，明知得
    利公司西洋新片片源不足，竟共同意圖為自己不法之所有，
    於民國（下同）94年11月4 日，由甲○○出面與佳視得多媒
    體有限公司（下稱佳視得公司）簽訂「得利2006西洋片簽約
    約定事項」，雙方約定：得利公司應提供發行西洋新片180
    節目，每節目點片數量以750 片為最高上限，發片順序、時
    間應按合約約定實際市場發行，不得減少、延遲，未發足點
    片之數，每片按出租版市價賠償，使佳視得公司負責人莊育
    景信以為真，依上開約定事項給付新臺幣（下同）1,070 萬
    元授權金及280 萬元物流費（指壓片及運送費用），詎得利
    公司取得款項後，因未有充足之片源而一再延遲、減少發片
    數量，迄95年3 月3 日止，累計短少發片數量已達20,967片
    ，復對履約之要求置之不理，至此佳視得公司方知受騙。因
    認被告乙○○、甲○○共同涉犯刑法第339 條第1 項之詐欺
    取財罪嫌。
二、犯罪事實應依證據認定之，無證據不得認定犯罪事實；又不
    能證明被告犯罪者，應諭知無罪之判決，刑事訴訟法第15 4
    條第2 項、第301 條第1 項分別定有明文。又事實之認定，
    應憑證據，如未能發現相當證據，或證據不足以證明，自不
    能以推測或擬制之方法，為裁判基礎。而告訴人之告訴，係
    以使被告受刑事訴追為目的，是其陳述是否與事實相符，仍
    應調查其他證據以資審認；且認定不利於被告之事實，須依
    積極證據，苟積極證據不足為不利於被告事實之認定時，即
    應為有利於被告之認定，更不必有何有利之證據；再認定犯
    罪事實，所憑之證據，無論直接或間接證據，其為訴訟上之
    證明，須於通常一般之人均不致有所懷疑，而得確信其為真
    實之程度者，始得據之為有罪之認定，倘其證明尚未達到此
    一程度，而有合理性懷疑之存在時，即無從為有罪之認定，
    此有最高法院52年臺上字第1300號、30年上字第816 號、76
    年台上字第4986號判例可資參照。是所謂證據，係指超越一
    切合理之可疑，足以認定行為人確有犯罪構成要件之積極事
    證者而言，茍依調查事證之結果，尚非不得為其他較有利於
    行為人之推斷時，本諸罪疑唯輕之法則，自不得為不利被告
    之論斷。又刑法第339 條第1 項詐欺罪之成立，以意圖為自
    己或第三人不法之所有，以詐術使人將本人或第三人之物交
    付為要件，所謂以詐術使人交付，必須被詐欺人因其詐術而
    陷於錯誤，若其所用方法不能認為詐術，亦不致使人陷於錯
    誤，即不構成該罪，此亦有最高法院46年臺上字第260 號判
    例可資參照。亦即詐欺罪之成立以行為人自始具有為自己或
    第三人不法之所有之意圖為要件，既此不法所有意圖既為犯
    罪成立之前提，自須根據積極證據加以判斷；而民事債務人
    未依債之本旨履行，在一般社會生活經驗上可能之原因非一
    ，即使在債之關係成立之後惡意遲延給付甚或不為給付，倘
    無其他足以證明債務人自始即具有不法所有意圖之積極證據
    ，亦僅能認係民事債權債務糾紛。是苟無足以證明被告於其
    債之關係發生之始即故意藉此獲致不法財物之積極證據，尚
    不得僅以債信違反之客觀事態，推定債務人自始即具有詐欺
    取財之犯意。
三、本件公訴人認被告乙○○、甲○○涉有前揭詐欺取財犯行，
    無非係以告訴人佳視得公司之指述、被告2 人於偵查中之供
    述、證人即華納企業社負責人鍾致偉於偵查中之證述、「得
    利2006西洋片簽約約定事項」影本、虹鼎影視有限公司陳訴
    狀及附件1 份、臺灣省影音節目發行商業同業公會聯合會96
    年1 月12日96台省影聯宇字第96011201號函及附件1 份，為
    其主要論據。訊據被告乙○○、甲○○則堅詞否認有何詐欺
    取財犯行，被告乙○○辯稱：伊並未授權甲○○與告訴人簽
    訂「得利2006西洋片簽約約定事項」，且該「簽約約定事項
    」並未經得利公司用印，不生拘束得利公司之效力，告訴人
    交付1,07 0萬元授權金及280 萬元物流費係依據其與得利公
    司簽訂之代理商合約，告訴人僅有依約代理得利公司發行影
    片之義務，並無點片權利，得利公司絕無依告訴人要求數量
    供應影片之義務，伊未以詐術騙取告訴人交付1,070 萬元授
    權金及280 萬元物流費等語；被告甲○○則辯稱：伊收取告
    訴人交付之1,070 萬元授權金及280 萬元物流費付款支票後
    ，以為系爭「得利2006西洋片簽約約定事項」是上開付款支
    票之收據，才會在上面簽名捺印，並非經得利公司授權而與
    告訴人簽訂「得利2006西洋片簽約約定事項」，公司方面以
    及董事長蔡瑞東、總經理乙○○對該約定事項均不知情，且
    伊係按月領薪水，所取得之支票亦如數繳回得利公司，實無
    向佳視得公司詐騙之必要等語。
四、 經查：
   (一)公訴人所提虹鼎影視有限公司陳訴狀及附件、臺灣省影音
     節目發行商業同業公會聯合會96年1 月12日96台省影聯宇
     字第9011201 號函及附件係屬被告以外之人於屬審判外陳
     述之傳聞證據，而被告乙○○、被告甲○○否認其證據能
     力（見原審卷第154 頁、第168 頁），而上開函示及附件
     亦不符合刑事訴訟法第159 條之1 至159 條之4 所示之規
     定，依同法第159條第1項規定，即無證據能力。
   (二)被告乙○○於94年間分別為得利公司之總經理；被告甲○
     ○則係得利公司高雄地區業務副理；告訴人提出之94年11
     月4 日「得利2006西洋片簽約約定事項」載有：「1 、合
     約總金額共計新臺幣1070萬元整，另預付壓片（物流）費
     280 萬元整（每片35元計8 萬片），以票據一次給付。…
     4、本合約應提供發行西洋新片180 節目，每節目點片數量
     以750 片為最高上限，…。發片順序、時間應按合約約定
     實際市場發行，不得減少、延遲，未發足點片之數，每片
     按出租版市價賠償」等文字，該約定事項上有被告甲○○
     之簽名及指印，惟無告訴人公司及得利公司之大、小章；
     得利公司於94年間有與告訴人簽訂「得利影視數位聯盟-
     連鎖店代理商合約書」（下稱「代理商合約書」），授權
     佳視得公司代理得利公司與其旗下連鎖加盟體系店家簽訂
     「得利影視數位聯盟契約書」及發行95年度「得利影視數
     位聯盟- 影音產品」事項，授權金為1,070 萬元，佳視得
     公司應向其旗下加盟店家收取每部節目之物流費用後，由
     佳視得公司統一支付每部節目物流費35元，上開「代理商
     合約書」經告訴人與得利公司蓋立雙方公司大、小章等情
     ，業據告訴人於95年4 月7 日告訴狀、96年3 月27日補充
     告訴理由狀內陳述明確（見95年度他字第2926號卷第1 -3
     頁、95年度偵字第28114 號卷第78頁），並有上揭「得利
     2006西洋片簽約約定事項」影本、「代理商合約書」影本
     在卷可憑（見95年度他字第2926號卷第3 頁、第23- 25頁
     ），且為被告2 人所是認。
   (三)依「得利2006西洋片簽約約定事項」第1 點揭示「合約總
     金額共計新臺幣1070萬元整，另預付壓片（物流）費280
     萬元整（每片35元計8 萬片），以票據一次給付。」，文
     末並載有「此致佳視得多媒體有限公司」、「立書人得利
     影視股份有限公司」之字句，與一般收款收據格式大致相
     符；且該約定事項僅有正本乙份交由告訴人保存，為證人
     即告訴人負責人莊育景於原審法院審理時證述明確（見原
     審卷第224 頁），亦與收款收據係收款人出具正本乙份交
     由付款人收執之常情吻合，則被告甲○○辯稱其以為「得
     利2006西洋片簽約約定事項」僅係收取1,070 萬元授權金
     及280 萬元物流費之收據，並非其經得利公司授權而另行
     與告訴人簽定之契約約定，衡情並非絕無可採。另以，該
     約定事項僅有被告甲○○之簽名捺印，並無得利公司及告
     訴人公司之大、小章，與告訴人與得利公司簽訂之95 年
     度影音產品「代理商合約書」均經雙方用印完備之情迥異
     ，上揭告訴人與得利公司所訂95年度影音產品「代理商合
     約」第6 條第2 項、第3 項分別約定：「本合約自雙方簽
     章後生效。」、「本合約之附件視為本合約之一部份，效
     力與本合約同，其後補訂之附約或有所修訂及其附件，亦
     同。」，且該合約書末頁甲方當事人（即得利公司）落款
     處復載明：「未蓋公司章者無效」等語（見95年度他字第
     2926 號 卷第23頁至第25頁），參以告訴人與得利公司簽
     立「代理商合約書」而取得得利公司代理簽約及發行影片
     之權利已有8 、9 年之久，大概10個月簽約1 次乙情，亦
     經證人莊育健於原審法院審理時證述明確（見原審卷第228
     頁），則依「代理商合約」之約定及兩造多年來締約交易
     之慣例觀之，系爭「得利2006西洋片簽約約定事項」是否
     確經被告乙○○授意被告甲○○代得利公司與告訴人簽訂
     之契約約定？告訴人是否係依系爭「得利2006西洋片簽約
     約定事項」而交付1,070 萬元授權金及280 萬元物流費予
     得利公司？均非無疑。
   (四)上開1,070 萬元授權金及280 萬元物流費，係由告訴人公
     司總經理莊育健於94年10月30日交付97張付款支票與被告
     甲○○代得利公司收受，被告甲○○嗣後交付得利公司於
     94年11月1 日出具之收款證明予證人莊育健收執，有告訴
     人提出之「佳視得簽約得利影視股份有限公司94-95 年簽
     約金、物流費付款支票明細表」1 份、得利公司出具之收
     款證明影本2 紙、上開97張支票影本附卷可稽（見95年度
     偵字第28114 號卷第80- 99頁、原審卷第265 -281頁），
     且經證人莊育健於原審法院審理時證述明確（見原審卷第
     222 - 224 頁）。證人即莊育景於原審法院審理時證稱：
     「（94年10月30日是否交付支票給甲○○的日期？）是的
     。（94年10月30日是否就是簽立「代理商合約書」的日期
     ？）不是。是先交付支票後，再簽立「代理商合約書」。
     …（本院卷被證三「得利2006西洋片簽約約定事項」是何
     時看到的？）我是事後95年1 月份才知道，合約都是由莊
     育健談的。」等語（見原審卷第224 頁）、證人莊育健於
     臺北地方法院另案審理告訴人請求得利公司損害賠償案件
     時證稱：「（問：當初為何要與被告公司《按：指得利公
     司》簽約定事項？）我們所簽第一份代理商合約書，只有
     寫金額，沒有寫被告應該提供的標的物，…，所以事後又
     簽約定書。」等語（見原審卷第65頁），足證本案係莊育
     景先於94年10月30日交付97張支票共計約1 千400 多萬元
     （含1070萬元授權金及280 萬元物流費）予被告甲○○後
     ，由莊育景代表告訴人與得利公司簽立「代理商合約書」
     ，嗣於94年11月4 日始有系爭「得利2006西洋片簽約約定
     事項」之簽立無訛。觀諸「代理商合約書」第肆條第2 項
     明確約定最低代理承包費用為1,070 萬元，告訴人係於交
     付1,070 萬元授權金支票後隨即與得利公司簽訂「代理商
     合約書」，並依「代理商合約書」所定每部影片以35元計
     算之金額預先給付280 萬元物流費用支票予得利公司，系
     爭「得利2006西洋片簽約約定事項」係於交付1070萬元授
     權金及280 萬元物流費後之94年11月4日 始行簽立，凡此
     各節，在在顯示告訴人係依據其與得利公司所簽立「代理
     商合約書」之約定內容交付1,070 萬元授權金及280 萬元
     物流費予得利公司，而非嗣後另行簽立之「得利2006西洋
     片簽約約定事項」，則公訴意旨認告訴人係因被告甲○○
     簽立之「得利2006西洋片簽約約定事項」方給付1,070 萬
     元授權金及280 萬元物流費予得利公司，即屬無據。
   (五)公訴人認得利公司至95年3 月3 日止，應供應予佳視得公
     司之影片數量已短少20,967片，係以告訴人所提出之「得
     利2006西洋片簽約約定事項」為據，而認得利公司有依告
     訴人要求之數量供應影片之義務。惟依「得利2006西洋片
     簽約約定事項」第4 點所載「每節目點片數量以750 片為
     最高上限」之文意，僅可認定係指得利公司提供予告訴人
     每節目之影片數量上限為750 片，並未明定得利公司有依
     告訴人要求之數量供應影片之義務，且關於該約定事項第4
     點所提「（得利公司）發片順序、時間應按合約約定實際
     市場發行，不得減少、不得遲延」所指「合約約定實際市
     場」為何？證人即告訴人公司總經理莊育健於原審法院審
     理時證稱：係指得利公司2006年對外供應西洋片的合約，
     即被告乙○○所提編號被證12之「95年度得利影視數位聯
     盟契約書」等語明確（見原審卷第231 頁），而該契約書
     僅為得利公司授權佳視得公司旗下加盟店可定點出租其發
     行影片所簽立之契約，並未約定得利公司有依告訴人或告
     訴人旗下加盟店指定數量供應影片之義務，亦有卷附「95
     年度得利影視數位聯盟契約書」乙份可佐（見原審卷第105
     頁）。又告訴人就每片應預先支付物流費35元，告訴人僅
     先支付8 萬片之物流費，此為告訴人所是認，且為被告所
     所不爭之事實，依得利公司2006年西洋片有180 個節目計
     算，倘得利公司均有依告訴人所點最高上限片數750 供片
     之義務，告訴人即應給付13萬5 千片之物流費予得利公司
     （180 部×750 片=135,000片），得利公司豈有可能僅向
     告訴人收取8 萬片之物流費，即同意供片13萬5 千片之理
     ，否則，無異得利公司須自行負擔其餘5 萬5 千片之物流
     費192 萬5000元，益徵得利公司並無同意每部節目均依照
     告訴人所點最高片數提供750 片之情。是告訴人指稱得利
     公司惡意短少供應影片達20, 967 片，亦屬無據。
   (六)告訴人與得利公司簽立「代理商合約書」而取得代理得利
     公司簽約及發行影片之權利已有8 、9 年之久，本件2006
     年得利公司西洋片代理簽約及發行事項所約定節目數及點
     片數量與以往相差無幾，此經證人莊育健於原審法院審理
     時證述明確（見原審卷第228 頁、第331 頁），是縱認告
     訴人指述「得利2006西洋片簽約約定事項」係補充其與得
     利公司所簽立95年度「代理商合約書」而有拘束雙方之效
     力為真實，依告訴人與得利公司長久交易往來關係，佐以
     得利公司取得1,070 萬元之授權金及以每片35萬元計算之
     物流費亦為雙方簽立之95年度「代理商合約書」所明定，
     自難認告訴人有何陷於錯誤而給付1,070 萬元授權金及280
     萬元物流費之餘地。況且得利公司收取1,070 萬元授權金
     及280 萬元物流費後，確有供應2006年西洋影片予告訴人
     代為發行，僅告訴人一方認其數量不足供應予其旗下之加
     盟店家，此為告訴人出具之告訴意旨狀所是認（見95年度
     他字第2926號卷第1 頁至第9 頁），則不論得利公司是否
     有依告訴人要求數量供應影片之契約義務，得利公司既非
     自始即無提供影片予告訴人之真意，尚有供應影片予告訴
     人代理發行，益徵本案純係告訴人與得利公司間就2006 年
     西洋片每節目授權告訴人代理發行之影片數量是否充足之
     民事糾葛，而與刑法第339 條第1 項之詐欺取財犯行無涉
     ，至為灼然。
   (六)綜上所述，系爭「得利2006西洋片簽約約定事項」是否係
     蔡瑞東及被告乙○○授意被告甲○○簽立、該約定事項是
     否為拘束告訴人及得利公司之正式契約、告訴人交付1,070
     萬元授權金及280 萬元物流費之付款支票予得利公司是否
     依據上開約定事項，依公訴人所舉上開事證，均屬無法證
     明；且無論依系爭「得利2006西洋片簽約約定事項」及告
     訴人與得利公司95年度影音產品「代理商合約書」之文意
     內容，公訴人所舉事證亦無法證明得利公司有依告訴人點
     片數量供片之義務；又得利公司收取1,070 萬元授權金及
     280 萬元物流費之付款支票後，確有供應2006年西洋影片
     予告訴人代理發行予旗下加盟店家，僅告訴人認其所供數
     量不足而已，亦難據此認定被告甲○○代得利公司收取1,
     070 萬元授權金及280 萬元物流費之付款支票有何為自己
     或第三人不法所有之意圖；此外，復查無其他積極證據足
     以證明被告乙○○、甲○○有施以何種詐術詐騙告訴人交
     付1, 070萬元授權金及280 萬元物流費之詐欺取財犯行，
     本件應純係民事糾葛，公訴人所舉之證據既不能證明被告
     乙○○、甲○○犯罪，揆諸前揭判例及說明意旨，自應為
     渠等2 人無罪判決之諭知。
五、原審因認被告乙○○、甲○○2 人犯罪不能證明，而為渠等
    無罪之諭知，經核與法並無不合。檢察官上訴及循告訴人之
    請求聲明上訴雖以：告訴人與得利公司固有多年締約經驗，
    惟從無簽立「得利2006西洋片簽約約定事項」之紀錄，以被
    告甲○○從事業務多年之經驗，在簽立上開約定事項時，豈
    不更加小心謹慎，為何未曾懷疑已經簽立代理商合約書後，
    尚須簽立上開約定事項？原審認為約定事項文末載有「此致
    佳視得多媒體有限公司」之字句，與一般收據格式相符，顯
    見被告甲○○已經將約定事項由從頭至尾全部看過一遍，依
    一般社會生活經驗判斷，被告甲○○豈會在看到內文後，仍
    認為僅係收據，而簽立除簽收收據時必備之姓名外之地址、
    電話並蓋指印？又僅憑「未蓋公司章者無效」來認定該約定
    事項無效，豈不認同佳視得多媒體有限公司之員工，可以先
    行去找代理商商談合約之內容，再由佳視得多媒體有限公司
    選擇有利之條件列入代理商合約中，而不利之條件則以未蓋
    公司章者無效或是該條件係員工個人行為與公司無關，一律
    否認其效力；(二)上開約定事項之簽立時間，固在告訴人交付
    1070萬元之授權金及280 萬元之物流費之後，然告訴人若非
    信賴約定事項之效力，豈不能在簽立代理商合約書之後，發
    現合約中尚未約定片數等條件，因而該合約不合理或對其沒
    有保障，進而行使解除權，要求恢復原狀？(三)原審認為得利
    公司僅收8 萬片之物流費，豈會同意供片13 萬5千片之理？
    惟本件8 萬片之數量代表何意義，代理商合約書起有約定8
    萬片為兩造點片及供片之總數？若否，則依一般商業法則，
    該8 萬片之物流費顯係預納，待告訴人點片數量超過8 萬片
    時即追繳物流費，若年終點片量未超過8 萬片，則留用於下
    年度之點片物流費。(四)告訴人與得利公司固合作多年，然被
    告甲○○亦自承2006年代理商合約書係新格式，且此新格式
    亦無一般契約必備的數量欄，縱使告訴人從事此事業有多年
    經驗，豈不覺得疑惑，而需要簽立約定事項以確保權利等語
    ，指摘原判決不當。惟如前所述，詐欺罪之成立以意圖不法
    之所有，施用詐術使人將本人或第三人之物交付為要件，以
    行為人自始即存有不法之所有之意圖為要件，而債務人未依
    債之本旨履行，在一般社會生活經驗上可能之原因非一，即
    使在債之關係成立後惡意遲延給付甚或不為給付，亦不得僅
    以債信違反之客觀事態，推定債務人自始即具有詐欺之犯意
    。本件被告甲○○代表得利公司收受告訴人所交付物流費及
    授權金既係依據代理商合約而來，而並無確切之證據足以證
    明被告甲○○於訂定代理商合約當時有施用詐術及不法所有
    之意圖，縱認事後所簽訂「得利2006西洋片簽約約定事項」
    為有效，亦屬是否合約一部分之民事糾葛問題，不能溯及認
    定被告甲○○自始即有施用詐術或不法所有意圖，是檢察官
    仍執上詞，指摘原判決不當，為無理由，應予駁回。
六、原審同案被告蔡瑞東部分經判決後，未據上訴，故不另論列
    。
據上論斷，應依刑事訴訟法第368 條，判決如主文。
本案經檢察官陳國全到庭執行職務。
中    華    民    國    97    年    4     月    15    日
                  刑事第七庭    審判長法  官  莊飛宗
                                      法  官  邱明弘
                                      法  官  李嘉興
以上正本證明與原本無異。
不得上訴。
中    華    民    國    97    年    4     月    15    日
                                      書記官  郭榮芳


司法院資訊處製作；財團法人民間司法改革基金會備份。
